【裁判字號】    98,台上,6557
【裁判日期】    981105
【裁判案由】    偽造文書
【裁判全文】
最高法院刑事判決            九十八年度台上字第六五五七號
上  訴  人  台灣高等法院台中分院檢察署檢察官
被      告  甲○○
                    3
上列上訴人因被告偽造文書案件，不服台灣高等法院台中分院中
華民國九十六年六月二十七日第二審判決（九十四年度上訴字第
九三一號，起訴案號：台灣彰化地方法院檢察署九十二度偵續字
第五八號），提起上訴，本院判決如下：
    主  文
原判決撤銷，發回台灣高等法院台中分院。
    理  由
本件原判決以公訴意旨略以：被告甲○○於民國八十四年間，擔
任台灣省合作金庫員林支庫（下稱合庫員林支庫，現已改制為合
作金庫銀行股份有限公司員林分行）行員，為從事存、放款業務
之人。被告於八十四年十月間，竟利用合庫員林支庫放款客戶乙
○○身患痔瘡行動不便之機會，向乙○○表示：只要交給相關合
庫員林支庫帳戶存摺及蓋妥印鑑章之空白取款憑條，由伊代為辦
理貸款繳息即可等語，乙○○乃將其使用之合庫員林支庫即戶名
分別為郭淑貞（帳號：0000000000000，下稱郭淑
貞帳戶）、郭淑芬（帳號：0000000000000，下稱
郭淑芬帳戶）、郭燈莊（帳號：0000000000000，
下稱郭燈莊帳戶）及乙○○（帳號：000000000000
0）之帳戶之存摺四本，及已蓋妥印鑑章之取款憑條，交予被告
處理。被告意圖為自己不法之所有及行使偽造私文書之概括犯意
，未經乙○○、郭淑貞及郭燈莊等人同意，先於八十四年十月二
十八日，填寫郭淑貞之署名、新台幣（下同）六十萬元及日期等
，以偽造取款憑條，並填載匯入被告在合庫員林支庫即戶名甲○
○之帳戶（帳號：0000000000000，下稱甲○○帳
戶）所需相關資料，以偽造合庫員林支庫之匯款單，從郭淑貞帳
戶匯出即轉帳六十萬元至甲○○帳戶。又被告分別於同年十一月
六日、二十二日，填寫郭燈莊之署名、金額及日期等，以偽造取
款憑條，以「有摺提領」之方式，先後自郭燈莊帳戶提領六十萬
元、二十萬元現金，合計侵占一百四十萬元等情，因認被告涉犯
刑法第二百十六條、第二百十條之行使偽造私文書、第三百三十
六條第二項之業務侵占罪嫌等語。經審理結果，認為不能證明被
告犯罪，因而維持第一審諭知被告無罪之判決，駁回檢察官在第
二審之上訴，固非無見。
惟按：(一)審理事實之法院，對於卷內被告有利及不利之證據，應
一律注意，詳為調查，綜合全案證據資料，本於經驗法則以定其
取捨，並將取捨證據及得心證之理由，於判決內詳為說明。故證
據雖已調查，而尚有其他部分並未調查，仍難遽為被告有利或不
利之認定。又證據之證明力，由法院本於確信自由判斷，但不得
違背經驗法則及論理法則，刑事訴訟法第一百五十五條第一項定
有明文。所謂經驗法則，係指吾人基於日常生活經驗所得之定則
，並非個人主觀上之推測。查(1)卷附乙○○所提出郭淑芬帳戶、
甲○○帳戶之各類存款分戶交易明細表（下稱交易明細表）（見
原審卷二第八、九頁）顯示，郭淑芬帳戶於八十四年十月二十一
日「轉帳存入」八百萬元，同年月二十三日、二十七日分別「無
摺轉支」三十五萬元、二十五萬元，同年月二十八日「無摺現存
」六十萬元，同年月二十八日「轉帳支出」八百萬元；甲○○帳
戶於同年月二十三日、二十七日分別「無摺轉存」三十五萬元、
二十五萬元，於同年月二十四日至二十七日「現金支出」或「轉
帳支出」合計五十七萬二千元，於同年月二十八日「無摺轉存」
六十萬元，同年月二十八日分別「現金支出」三十萬元、三十萬
元。則郭淑芬帳戶於同年月二十三日、二十七日分別「無摺轉支
」之三十五萬元、二十五萬元，是否即為甲○○帳戶於同年月二
十三日、二十七日分別「無摺轉存」之三十五萬元、二十五萬元
？倘屬肯定，上開三十五萬元、二十五萬元分別從郭淑芬帳戶「
無摺轉支」至甲○○帳戶之原因何在？若係被告向乙○○借款，
已否使用迨盡、有無及如何償還？又甲○○帳戶於同年月二十八
日「無摺轉存」之六十萬元，係來自郭淑貞帳戶等情，迭經被告
自承在卷（按被告辯稱係於同年月二十八日，向乙○○借款六十
萬元，而從郭淑貞帳戶「轉帳支出」至甲○○帳戶），並有卷附
郭淑貞帳戶之交易明細表可稽（見原審卷二第一四頁）。再甲○
○帳戶於同年月二十八日「無摺轉存」六十萬元，隨即於同日分
別「現金支出」三十萬元、三十萬元。而郭淑芬帳戶於同日「無
摺現存」六十萬元，立即「轉帳支出」八百萬元。則上開郭淑芬
帳戶「無摺現存」六十萬元，究何人所為？倘係被告所為，其目
的何在？上開甲○○帳戶「現金支出」之三十萬元、三十萬元，
合計六十萬元，是否即為上開郭淑芬帳戶「無摺現存」之六十萬
元？均不無疑問。因攸關認定被告是否挪用及於必要時補回郭淑
芬帳戶、郭淑貞帳戶之款項，並判斷被告所辯其於八十四年十月
二十八日向乙○○借用六十萬元包括金錢流向、用途等情之真實
性，至為重要，應有詳細調查、審認之必要。(2)卷附乙○○所提
出郭淑貞帳戶、甲○○帳戶、郭燈莊帳戶交易明細表（見原審卷
二第一四、一六、二二頁）顯現，郭淑貞帳戶於八十四年十一月
六日「轉帳支出」六百四十萬元；郭燈莊帳戶於同日「轉帳存入
」七百萬元，隨即「現金支出」六十萬元（按被告辯稱係乙○○
於同日，委託被告由郭燈莊帳戶提款六十萬元，被告已將所提同
額現金交付乙○○）；甲○○帳戶於同日「現金存入」六十萬元
，隨即「轉帳支出」六十萬元（按被告辯稱甲○○帳戶「轉帳支
出」之六十萬元，係用以償還前於八十四年十月二十八日向乙○
○所借六十萬元，而併同郭淑貞帳戶之六百四十萬元，合計七百
萬元，一併「轉帳支出」至郭燈莊帳戶）。則上開甲○○帳戶「
現金存入」之六十萬元，其來源如何？有何佐證？是否即為上開
郭燈莊帳戶「現金支出」之六十萬元（按於八十四年十一月六日
，被告猶擔任合庫員林支庫行員，不論郭淑貞帳戶、甲○○帳戶
或郭燈莊帳戶之存、提款或轉帳，多委請被告辦理，似不能排除
此一可能性）？倘被告於同日擁有六十萬元現金，可供償還乙○
○，而乙○○又有馬上提領六十萬元現金之需求，被告不將其手
上之六十萬元現金直接償還在場之乙○○，以求簡便，卻不辭辛
勞、輾轉周折，先將六十萬元「現金存入」甲○○帳戶，再「轉
帳支出」至郭燈莊帳戶，復由郭燈莊帳戶「現金支出」六十萬元
交付乙○○，是否符合事理？又卷附上開郭燈莊帳戶「轉帳存入
」七百萬元之存款憑條（見原審卷二第一六頁）顯示，辦理「轉
帳存入」之時間，係當天下午四時三十六分二十六秒，已在一般
銀行正常營業時間以外，乙○○有無可能於郭燈莊帳戶「轉帳存
入」七百萬元以後，猶在同日輕易提領（即「現金支出」）六十
萬元現金？俱不無研求之餘地。因攸關判斷被告所辯其於八十四
年十一月六日以「轉帳支出」之方式，償還乙○○六十萬元，及
其於同日經乙○○委託自郭燈莊帳戶提領六十萬元現金等情之可
信度，難謂無進一步調查、審認之必要。(3)被告所辯其於八十四
年十月二十八日，向乙○○借用六十萬元（按即被告由郭淑貞帳
戶「轉帳支出」六十萬元至甲○○帳戶），並以之向江儒壇購買
一盆蘭花。旋乙○○反悔索還借款，其因此約略經過一週即商請
江儒壇買回蘭花等情，雖經證人江儒壇於檢察官訊問時證述確有
其事（見九十二年度偵字第二二四號卷第一五頁、九十二年度偵
續字第五八號卷第二三頁）。但無論被告或江儒壇所陳情節，就
所謂購買蘭花價金六十萬元係於何時、在何處、以何方式（例如
現金、支票或轉帳）支付或退還，有無佐證可憑等具體情節，均
未置一詞，尚嫌抽象空泛，難以判斷江儒壇於檢察官訊問時所為
證詞之憑信性，仍有詳予調查、審認之必要。(4)稽之卷內資料，
被告所辯其於八十四年十一月二十二日，向乙○○借用二十萬元
，因而於同日，自行從郭燈莊帳戶提領二十萬元現金一節，除被
告之片面說詞外，似無任何佐證可憑。查二十萬元尚非微不足道
之金錢，被告又自承借用時間有一月之久，並非短短數日，而被
告擔任合庫員林支庫行員多年，應具備相當職業倫理及銀錢往來
常識，其經辦乙○○在合庫員林支庫所使用帳戶之銀錢出入，當
深知銀行行員與客戶有金錢往來，不免有瓜田李下之疑慮，及如
何防範事後空口無憑導致紛擾不休，被告所稱其不知避諱向僅具
客戶關係之乙○○借錢，甚至自行直接從乙○○使用之帳戶取款
，又單憑雙方口頭敲定，未曾立下字據，亦未約定如何支付利息
，乙○○仍予同意等情，是否合情合理？又郭燈莊帳戶於八十四
年十一月六日「現金支出」六十萬元，於同年月二十二日「現金
支出」二十萬元，於同年十二月二十六日分別「無摺現存」二十
萬元、六十萬元（見原審卷二第二二頁），並非僅於同年十一月
二十二日「現金支出」二十萬元，於同年十二月二十六日「無摺
現存」二十萬元而已。上開「無摺現存」六十萬元究係何人存入
（按郭燈莊帳戶於同年十一月六日「現金支出」六十萬元，被告
自承係其所為）？若為被告存入，其原因安在？與上開郭燈莊帳
戶於同年十一月六日「現金支出」六十萬元，有無關聯？與被告
所辯郭燈莊帳戶於八十四年十一月六日「現金支出」之六十萬元
，已交由乙○○收訖等情，是否衝突？此與判斷被告所辯其於同
年十一月二十二日，向乙○○借用二十萬元，而自郭燈莊帳戶「
現金支出」二十萬元，並於同年十二月二十六日償還等情之可信
度，難謂無重要關係，自應詳為調查、審究。(5)卷附乙○○所提
出郭淑芬帳戶、郭淑貞帳戶、郭燈莊帳戶之交易明細表及存摺影
本（見原審卷二第八、一０、一四、二二頁）顯示，上述乙○○
提出質疑之八十四年十月二十三日、二十七日、二十八日、十一
月六日、二十二日、十二月二十六日之存、提款及轉帳之交易資
料，俱僅於各該交易明細表上出現，而未在相對應存摺中顯現。
證人即合庫員林支庫行員黃靜萍、林美秀於檢察官訊問時或第一
審雖分別證稱：如果機器故障，無法在存摺列印交易資料，就列
印「分戶餘額表」黏貼在存摺上（見九十二年度偵續字第五八號
卷第五八頁）；假如印表機故障，交易資料無法在存摺上列印，
就以黏貼方式處理。於印表機修復，並不能在存摺上重複列印，
合庫員林支庫是以交易明細表之資料為準等語（見第一審卷第一
九八、一九九頁）。但上述交易明細表與存摺之記載不符，並非
偶一而係一再發生，合庫員林支庫使用之印表機有無可能經常損
壞及如此巧合？各該存摺上，有無依慣例另外黏貼有關交易資料
？均饒有研求之必要。此攸關判斷被告是否刻意在上開存摺隱諱
上述交易資料，而乙○○於通常情形不會見到相對應之交易明細
表，被告得以藉此掩飾其挪用及補回各該帳戶款項之行為，不無
詳加調查、審認之必要。(6)原審就上述各項事證，未遑詳細調查
、審認，亦未敘明其取捨證據之理由，即遽為有利於被告之認定
，揆諸首揭說明，不免速斷，難認適法。(二)刑法上之侵占罪係即
成犯，凡對自己持有之他人所有物，有變易持有為所有之意思時
，即應構成犯罪，縱事後將侵占之物設法歸還，亦無解於侵占罪
之成立。原判決理由內以被告於事後已將其所稱分別於八十四年
十月二十八日、十一月二十二日取得之六十萬元及二十萬元，各
在八十四年十一月六日、十二月二十六日，轉帳或以現金存入郭
燈莊帳戶，以歸還乙○○；又被告於八十四年十月二十八日，自
郭淑貞帳戶「轉帳支出」之六十萬元，經合庫員林支庫查核結果
，並無流向不明之情事等語，資為認定被告並無侵占犯行之主要
論據（見原判決第九、一０頁），難謂妥適。以上，或係檢察官
上訴意旨所指摘，或為本院得依職權調查之事項，應認原判決有
撤銷發回更審之原因。又原判決關於被告被訴牽連所犯刑事訴訟
法第三百七十六條第三款所定不得上訴於第三審法院之刑法第三
百三十六條第二項之業務侵占罪部分，基於審判不可分原則，併
予發回。
據上論結，應依刑事訴訟法第三百九十七條、第四百零一條，判
決如主文。
中    華    民    國  九十八  年   十一   月    五    日
                      最高法院刑事第十二庭
                          審判長法官  黃  一  鑫
                                法官  張  春  福
                                法官  林  勤  純
                                法官  李  錦  樑
                                法官  陳  國  文
      本件正本證明與原本無異
                                      書  記  官
中    華    民    國  九十八  年   十一   月   十一   日
                                                      Q


司法院資訊處製作；財團法人民間司法改革基金會備份。
